【裁判字號】    89,訴,212
【裁判日期】    891212
【裁判案由】    重利
【裁判全文】
臺灣花蓮地方法院刑事判決                        八十九年度訴字第二一二號
    公  訴  人  臺灣花蓮地方法院檢察署檢察官
    被      告  戊○○
    被      告  丁○○
    共      同
    選任辯護人  曾泰源
右列被告因重利案件，經檢察官提起公訴（八十九年度偵字第一六五五號），本院判
決如左：
    主  文
戊○○共同連續乘他人急迫貸以金錢，而取得與原本顯不相當之重利，處有期徒刑參
月，如易科罰金，以參佰元折算壹日。扣案之行動電話壹支沒收。
丁○○共同連續乘他人急迫貸以金錢，而取得與原本顯不相當之重利，處有期徒刑貳
月，如易科罰金，以參佰元折算壹日。扣案之行動電話壹支沒收。
    事  實
一、戊○○意圖營利，於民國八十八年十月間，在更生日報上刊登「軍公教小額借貸
    預借薪資、王小姐」及「專辦軍公教小額信貸三分鐘、黃小姐」等借款廣告，並
    以0000000000號及0000000000號為聯絡電話，以招攬急需
    用錢之民眾向其借款，戊○○復基於概括犯意，於如附表編號一、四所示之時間
    、地點，借如附表編號一、四所示之款予需款甚急之甲○○、乙○○，約定利息
    如附表編號一、四所載，並與丁○○基於共同之概括犯意聯絡，於如表編號二、
    三所示之時、地，借款予需款甚急之丙○○，約定利息如附表編號二、三所載，
    而取得與原本顯不相當之重利。嗣於八十九年四月十二日十五時許，在花蓮市仁
    愛之家大門口，戊○○向丙○○收取利息時，為警當場查獲，並扣得行動電話一
    支（電話號碼0000000000號）。
二、案經花蓮縣警察局移請臺灣花蓮地方法院檢察署檢察官偵查起訴。
    理  由
一、前揭事實，已據被告戊○○坦承不諱，並經證人丙○○、甲○○於警訊、本院訊
    問時、證人乙○○於警訊時證稱綦明，復有廣告、贓證物品認領保管收據、金融
    卡、自動櫃員機交易明細表、存摺、本票等資料在卷可稽。被告丁○○固矢口否
    認有何重利犯行，辯稱伊住在台北，回花蓮僅為看病拿藥，伊只有跟丙○○見過
    二次面，是被告戊○○託伊拿錢給丙○○云云，選任辯護人辯稱如附件辯護狀所
    載。經查：
  (一)證人丙○○於警訊及本院訊問時均證稱伊因需款甚急而看報紙廣告打電話借錢，
    借款之時間、地點、金額及利息約定均如附表編號二、三所示，與伊兩次接觸並
    借款之男子均為被告丁○○，利息也是與被告丁○○約定的等情，為證人丙○○
    證稱甚詳（警訊卷四二至四七頁、本院卷十八、十九頁），而被告丁○○與丙○○接洽借款事宜時，顯然必須商談借款期間、利息計算、利息約定等借款細節，
    於丙○○同意後，始交付借款，被告丁○○顯非單純將款項交給丙○○而已，且
    如其所辯係為看病拿藥而回花蓮，又豈有餘力兩度代被告戊○○轉交借款，被告
    丁○○前開所辯，與常情及經驗法則不符，自難採信。
  (二)證人甲○○於警訊及本院訊問時均證稱伊因需款甚急而看報紙廣告打電話借錢，
    借款之時間、地點、金額及利息約定如附表編號一所示，與伊接觸者及收取利息
    者均為被告戊○○，伊並未見過被告丁○○等情，為證人甲○○證稱可參（警訊
    卷五十至五九頁，本院卷七三至七四頁）。
  (三)證人乙○○於警訊時證稱伊因需款甚急而看報紙廣告打電話借錢，於附表編號四
    所示時、地向被告戊○○借款一萬元，利息如附表編號四所載，伊並交付身分證
    及簽發面額一萬元之本票作為借款憑據，向伊收取利息者亦為被告戊○○，伊已
    於八十九年四月十二日將本金及利息一萬二千元還給被告戊○○等情，為證人乙○○於警訊時證述明確（警訊卷六四至六八頁參照）；惟證人乙○○於本院訊問
    時則翻異前詞，改稱伊按報紙打電話與被告戊○○見面後，發現被告戊○○是伊
    部隊之學長，伊向被告戊○○借款一萬元，預扣利息二千元，實得八千元，被告
    戊○○稱只要分四期每期還二千元還完本金即可，伊於第四次還款時自行給被告
    戊○○五百元作為利息，在八十九年四月十二日伊拿一萬二千元給被告戊○○是
    要借給被告戊○○的錢云云（本院卷二四至二五頁），證人乙○○之證詞雖有前
    述不一之瑕疵，惟證人乙○○在警訊時之證詞，與被告戊○○於警局初訊時所述
    借款情節相符，並有被告戊○○為警查獲時所攜帶之乙○○簽發、面額一萬元之
    本票一紙可資佐證，且依常情判斷，乙○○係因缺錢才打電話向被告戊○○借款
    ，可見乙○○資力不佳，則豈有之後被告戊○○反而向乙○○借款之理，是以本
    院認為乙○○事後翻異之詞，應係顧念舊情所為迴護被告戊○○之詞，並不可採
    ，其在警局初訊時所述方可採信。
  (四)被告戊○○固於八十九年四月十七日在警局初訊時供稱為警查獲時伊皮包內的發
    票人為丙○○之本票二張（面額各為四萬元、六萬元）、丙○○所有之第一商業
    銀行提款卡一張、發票人為甲○○之本票一張（面額八萬元）及乙○○之本票一
    張（面額一萬元）為其老闆丁○○所有，伊係受老闆丁○○通知而去收款，伊持
    丙○○所有之前揭提款卡提領了二次現金各為二萬元，均交給丁○○，伊自八十
    九年一月初起受僱於被告丁○○，沒有固定薪水，丁○○每月給付五百元生活費
    及幫伊付信用卡刷卡費五千元云云（警訊卷一至四頁），惟於警局複訊時則改稱
    伊和被告丁○○只是朋友，報紙廣告是伊刊登的，是伊將錢交給丁○○請丁○○
    去借給丙○○，前次警訊筆錄有部分不實在（警訊卷六至十頁），於第三次警訊
    時又稱伊所為放款行為與被告丁○○沒有關係，第一次警訊筆錄供稱受僱於被告
    丁○○是胡扯的，因為被告丁○○以前有重利前科，所以才指證他云云（警訊卷
    十二頁），其後被告戊○○於偵查及本院訊問時則均坦承有刊登廣告放款及借款
    予丙○○、甲○○之情形等語。被告戊○○上開供詞雖有前後不一之瑕疵存在，
    然以其本人竟能保管借款人之本票、提款卡等重要資料，且能自行持借款人丙○○之提款卡提領現金等客觀情形及經驗法則判斷，被告戊○○在本案中應屬主要
    之借款人而非受僱人無疑，是其在警局初訊之前開內容顯與事實不符，並不足採
    。
  (四)末按刑法第三百四十四條之重利罪，須行為人明知他人出於急迫、輕率或無經驗
    ，而利用機會故意為借貸行為，以取得與原本顯不相當之重利，即可成立。本案
    借款人丙○○、甲○○、乙○○均係出於急迫而向被告借款，已據證人丙○○、
    甲○○、乙○○證稱甚明，且被告收取之利息達月息二十至六十分（如附表所示
    ），遠高於金融機構及民間一般借貸收取之利息，借款人如非急於用錢，何需如
    此，故被告就借款人需款甚急之情形，亦應知之甚詳，是被告於本件所為之借款
    行為，顯與前揭重利罪之構成要件相符，並不能以借款人丙○○曾有向地下錢莊
    借款之經驗，推認丙○○並無急迫之情形。
    綜上所述，被告戊○○乘借款人丙○○、甲○○、乙○○急迫情形貸以金錢，而
    取得與原本顯不相當之重利，且在借款人丙○○之情形，被告丁○○與被告戊○○間有犯意聯絡及行為分擔，應可認定（至於借款人甲○○、乙○○部分並無證
    據證明被告丁○○與被告戊○○間有犯意聯絡及行為分擔，應認為被告戊○○單
    獨所為）。本案事證明確，被告犯行洵堪認定。
二、核被告戊○○、丁○○所為，均係犯刑法第三百四十四條之重利罪。被告戊○○
    、丁○○先後多次行為，時間緊接，犯罪構成要件相同，顯係基於概括犯意反覆
    為之，為連續犯，均應以一罪論，並依法加重其刑。被告戊○○與被告丁○○就
    借款人丙○○部分之重利犯行，有犯意聯絡及行為分擔，均為共同正犯。再按刑
    法上所謂常業犯，指反覆以同種類行為為目的之社會活動之職業性犯罪而言，至
    於犯罪所得之多寡，是否恃此犯罪為唯一之謀生職業，則非所問，本案被告戊○○放款之對象僅有三人，被告丁○○放款之對象則僅有一人，放款之金額亦不高
    ，自難認被告屬以重利活動為職業之犯罪者，公訴人認被告均涉犯刑法第三百四
    十五條之常業重利罪，尚有未洽，起訴法條應予變更。爰審酌被告之素行及前科
    紀錄（被告戊○○並無前科，被告丁○○曾於八十三年間犯重利罪，經本院判處
    拘役五十九日，得易科罰金確定，有台灣高等法院被告全國前案紀錄表二份可按
    ），其犯行對於社會正當之金融秩序有不良影響，貸放人數、金額、收取利息之
    高低暨渠等智識程度、犯罪手段、犯罪後之態度等一切情狀，量處如主文所示之
    刑，並諭知易科罰金之折算標準。扣案行動電話一支（電話號碼0000000
    000號）為被告戊○○所有供犯罪所用之物，應依法宣告沒收。
據上論斷，應依刑事訴訟法第二百九十九條第一項前段、第三百條、刑法第二十八條
、第五十六條、第三百四十四條、第四十一條、第三十八條第一項第二款，罰金罰鍰
提高標準條例第一條前段、第二條，判決如主文。
中      華      民      國    八  十  九    年    十二    月    十二    日
                              台灣花蓮地方法院刑事庭
                                  法  官  楊  碧  惠
右正本證明與原本無異。
如對本判決不服，應於送達後十日內，向本院提出上訴狀。（應抄附繕本）告訴人或
被害人如對於本判決不服者，應具備理由請求檢察官上訴，其上訴期間之計算係以檢
察官收受判決正本之日期為準。
                                  法院書記官
中      華      民      國    八  十  九    年    十二    月    十五    日
附錄本判決論罪之法律條文：
刑法第三百四十四條：
乘他人急迫、輕率或無經驗，貸以金錢或其他物品，而取得與原本顯不相當之重利者
，處一年以下有期徒刑、拘役或科或併科一千元以下罰金。
附表：
┌──┬───────┬──────────┬──────────────┐
│編號│借款時間、地點│借款金額            │利息                        │
│    │              │（新台幣）          │（新台幣）                  │
├──┼───────┼──────────┼──────────────┤
│一  │88.10月間某日 │十萬元，預扣利息二萬│每十天為一期，每期二萬元。  │
│    │花蓮市某地    │元，實拿八萬元。    │（月息六十分）              │
├──┼───────┼──────────┼──────────────┤
│二  │89.1.3,13時許 │六萬元，預扣利息六千│每十天為一期，每期六千元。  │
│    │花蓮市榮民之家│元，實拿五萬四千元。│（月息三十分）              │
│    │門口          │                    │                            │
├──┼───────┼──────────┼──────────────┤
│三  │89.1.11,11時許│四萬元，預扣利息一萬│連同編號二之借款共十萬元，  │
│    │花蓮市門諾醫院│四千元（包含編號二之│每月利息二萬元。            │
│    │門口          │借款應付之利息），實│（月息二十分）              │
│    │              │拿二萬六千元。      │                            │
├──┼───────┼──────────┼──────────────┤
│四  │89.2.2,下午   │一萬元，預扣利息二千│每十天為一期，每期二千元。  │
│    │花蓮市明禮國小│元，實拿八千元。    │（月息六十分）              │
│    │門口          │                    │                            │
└──┴───────┴──────────┴──────────────┘


司法院資訊處製作；財團法人民間司法改革基金會備份。
